臺灣高等法院民事裁定
109年度非抗字第4號
再抗告人    潘九宇  
                      之2                               代  理  人  王秉信律師
相  對  人  張廖淑燕
上列再抗告人因與相對人間聲請票款執行事件，對於中華民國
108年9月17日臺灣士林地方法院108年度抗字第191號裁定提起再
抗告，本院裁定如下：
    主  文
原裁定關於附表編號⒈⒉所示之本票部分，及命再抗告人負擔抗告
程序費用逾三分之一部分均廢棄，發回臺灣士林地方法院更為裁
定。  
其餘再抗告駁回。
再抗告程序費用三分之一，由再抗告人負擔。 
    理  由
一、按對於非訟事件抗告法院之裁定再為抗告，僅得以其適用法
    規顯有錯誤為理由，非訟事件法第45條第3項定有明文。所
    謂適用法規顯有錯誤，係指原裁定就其取捨證據所確定之事
    實適用之法規顯然不合於法律規定，或與司法院現尚有效及
    大法官會議之解釋顯然違反者而言（最高法院60年度台再字
    第170號判決、71年度台再字第210號、80年度台上字第1326
    號裁定意旨參照）。
二、本件相對人於原法院以伊執有再抗告人於民國（下同）97年
    7月21日所簽發，票面金額均為新臺幣（下同）400萬元，到
    期日依序為101年2月15日、104年2月15日、107年2月15日，
    並免除作成拒絕證書之本票3紙（詳如附表所示，下合稱系
    爭3紙本票），詎屆期提示未獲付款為由，依票據法第123條
    規定，向原法院聲請本票裁定准予強制執行，經原法院司法
    事務官以108年6月24日108年度司票字第4544號裁定（實為
    處分）准許。再抗告人以相對人就附表編號⒈⒉所示之本票已
    逾3年不行使票款請求權而時效消滅，且相對人並未提示系
    爭3紙本票為由提起抗告。原法院以：系爭3紙本票免除作成
    拒絕證書，相對人毋庸提出已為付款提示之證據，至再抗告
    人主張附表編號⒈⒉所示之本票已罹於3年時效乙節，縱然屬
    實，亦屬實體上之爭執，僅得由再抗告人另行提起訴訟以資
    解決為由，駁回再抗告人之抗告（下稱原裁定）。
三、再抗告意旨略以：相對人未曾提示系爭3紙本票，自不得對
    伊行使追索權，原裁定未適用民事訴訟法第277條之舉證責
    任分配法則，適用法規顯有錯誤。又附表編號⒈⒉所示之本票
    已罹於3年時效，屬一望即知之瑕疵，相對人聲請系爭3紙本
    票准予強制執行，不應准許，爰請求廢棄原裁定，並駁回相
    對人之聲請等語。
四、經查：
  (一)關於附表編號⒈⒉所示之本票部分：
    ⒈按票據上之權利，對匯票承兌人及本票發票人，自到期日
      起算；見票即付之本票，自發票日起算；3年間不行使，
      因時效而消滅，票據法第22條第1項定有明文。而依民法
      第144條第1項規定，本票發票人於執票人之票款請求權時
      效完成後，得拒絕給付。本票執票人依票據法第123條規
      定，聲請法院裁定許可對發票人強制執行，係屬非訟事件
      ，此項聲請之裁定，及抗告法院之裁定，僅依非訟事件程
      序，以審查強制執行許可與否，並無確定實體上法律關係
      存否之效力，如發票人就票據債務之存否有爭執時，應由
      發票人提起確認之訴，以資解決（最高法院57年台抗字第
      76號判例意旨參照），揆其理由論述：「如發票人就票據
      關係有爭執時，『除從票據外觀即得解決外』，仍應由發
      票人提起確認之訴，以資解決」等語，則在本票執票人持
      本票聲請法院裁定准予強制執行之非訟程序中，發票人抗
      辯票款請求權時效已完成之情形，如從本票「外觀即足以
      認定有此事實存在」，且「執票人無爭執」時，法院仍應
      就此時效抗辯有無理由加以審查，庶合於非訟事件之形式
      審查原則。
    ⒉查系爭3紙本票之到期日分別為101年2月15日、104年2月
      15日、107年2月15日(見原法院司票卷第6頁)，相對人係
      於108年6月20日聲請原法院裁定許可強制執行（見原法院
      司票卷第4頁），其中到期日為101年2月15日、104年2月1
      5日之本票(即附表編號⒈⒉所示之本票)部分，自外觀即足
      以認為相對人之請求權行使已逾票據法第22條第1項規定
      之3年消滅時效。再抗告人向原法院具狀提起抗告，為時
      效完成之抗辯（見原法院卷第21頁），原法院自應審查再
      抗告人此抗辯理由，據以認定相對人聲請法院就上開2紙
      本票裁定准予強制執行，是否具備形式要件。原法院未見
      及此，遽以再抗告人之時效抗辯屬於實體爭執，於非訟程
      序不得審究為由，駁回再抗告人之抗告，其適用法規顯有
      錯誤，再抗告意旨指摘原裁定此部分不當，求予廢棄，為
      有理由，爰將原裁定此部分廢棄由原法院更為適當處理。
  (二)關於附表編號⒊所示之本票部分：
    ⒈按本票上雖有免除作成拒絕證書之記載，執票人仍應於所
      定期限內，為付款之提示，但對於執票人主張未為提示者
      ，應負舉證之責，票據法第124條、第95條定有明文。準
      此，本票載明免除作成拒絕證書者，執票人以其到期提示
      ，未獲付款為由，聲請裁定准予強制執行者，無庸證明提
      示之事實，苟發票人抗辯執票人未為提示，依票據法第
      124條準用同法第95條但書規定，應由發票人就抗辯事實
      ，負舉證之責（最高法院84年度台抗字第22號裁定意旨參
      照）。
    ⒉查附表編號⒊所示之本票到期日為107年2月15日，並有免除
      作成拒絕證書之記載，相對人於108年6月20日向原法院聲
      請本票裁定時，業已表明其向再抗告人為付款之提示，依
      前開說明，即無庸證明提示之事實，則原法院司法事務官
      以系爭本票就其形式上審查，已具備法定要件，依票據法
      第123條規定，以系爭本票裁定准予強制執行，核無不合
      。再抗告人抗辯相對人未為提示，依首揭說明，應由再抗
      告人舉證以實其說，惟再抗告人於原法院並未提出證據證
      明相對人有未為提示之事實，則原裁定駁回其抗告，尚無
      不合，難認有何適用法規顯有錯誤之情形，再抗告意旨指
      摘原裁定此部分不當，求予廢棄，為無理由。
五、綜上所述，原裁定關於附表編號⒈⒉所示之本票部分適用法規
    顯有錯誤，再抗告人指摘原裁定此部分不當，求予廢棄，為
    有理由，爰將原裁定此部分廢棄由原法院更為適當處理，至
    關於附表編號⒊所示之本票部分，並無適用法規顯有錯誤之
    情形，再抗告意旨指摘原裁定此部分不當，求予廢棄，為無
    理由，應予駁回。
六、據上論結，本件再抗告為一部有理由，一部無理由，爰裁定
    如主文。 
中　　華　　民　　國　　109 　年　　1 　　月　　31　　日
                  民事第二十一庭
                        審判長法  官  翁昭蓉
                              法  官  羅惠雯
                              法  官  鍾素鳳
正本係照原本作成。
不得聲明不服。
中　　華　　民　　國　　109 　年　　2 　　月　　3 　　日

                              書記官  常淑慧
附表：                                                                                          編號 發　　　　票　　　　日 票　　面　　金　　額　　　（新臺幣）　　 到　　　　期　　　　日 　利　息　起　算　日　 票　據　號　碼 1 97年7月21日 4,000,000元 101年2月15日 101年2月15日 TH0000000 2 97年7月21日 4,000,000元 104年2月15日 104年2月15日 TH0000000 3 97年7月21日 4,000,000元 107年2月15日 107年2月15日 TH0000000